【裁判字號】    89,簡上,93
【裁判日期】    900404
【裁判案由】    返還土地
【裁判全文】
臺灣嘉義地方法院民事判決  八十九年度簡上字第九三號
    上  訴  人    嘉義縣水上鄉公所
    法定代理人    壬○○
    訴訟代理人    劉榮治律師
    複  代理人    林鍾仁律師
    被上訴人      癸○○      .
    訴訟代理人    楊漢東律師
    複  代理人    何永福律師
右當事人間請求返還土地事件，上訴人對於中華民國八十九年八月十日本院嘉義簡易
庭八十八年度嘉簡字第九０八號第一審判決提起上訴，本院判決如左：
    主  文
上訴駁回。
第二審訴訟費用由上訴人負擔。
    事  實
甲、上訴人方面：
  一、聲明：（一）原判決廢棄。（二）被上訴人在第一審之訴駁回。
  二、陳述：除與原審判決書所載者相同茲予引用外，補稱：
    （一）本件被上訴人與他人所共有坐落嘉義縣水上鄉○○○段三三一號（嗣後經
          分割為三三一、三三一之十九、三三一之二０、三三一之三四、三三一之
          三五號）土地（下稱系爭土地）為嘉義縣水上鄉○○村○○○○○道路之
          一部分，該道路已供公眾通行數十年之久，為兩造所不爭執，自應認為已
          因時效完成而有公用地役關係之存在，則該道路之土地，即已成為他有公
          物中之公共用物，被上訴人雖有其所有權，但其所有權之行使，應受限制
          ，不得違反供公眾通行之目的，被上訴人擅自將已成之道路拆除，私自舖
          設作為建築用地，阻礙交通，意圖收回道路用地，原審判決准其請求，顯
          有違反「既成為公眾通行之道路，其土地之所有權，縱未為移轉登記，而
          仍為私人所保留，亦不容私人在該道路上起造任何建築物，妨害交通」之
          行政法院六十一判四三五號、六十一判三七０號判例意旨，為違背法令之
          判決。
   （二） 原審判決以被上訴人所有之系爭土地並非在原有道路之範圍內，係上訴人
          於道路旁建排水溝時，將系爭土地建造排水溝使用等語。然系爭土地原即
          為道路旁供排水之土溝，以排放路面之積水，與道路之使用、維護為不可
          分之一部分，應視為道路之一部分，於民國八十年五月間為維修道路將道
          路全線兩側原有之土溝由上訴人發包改建為水泥排水溝（下稱系爭排水溝
          ），此為證人即當地村長庚○○於原審結證稱：「原本來就有土溝，是按
          照原有的作（水泥排水溝）」，再參以證人即系爭排水溝工程之負責人丁○○於原審結證稱：「當初是將道路部分挖成排水溝」，顯足證今之系爭
          排水溝原為道路之一部分，一為當地之村長，一為系爭排水溝之施工人員
          ，對事實應最明暸，證詞應屬公正客觀，而被上訴人所舉證人己○○為土
          地共有人之一，利害攸關，其供詞巳有偏頗不實，何況其證稱系爭排水溝
          五年前才施作，事實已完工九年之久，可見其對事實不明，而證人黃長興
          證稱：「在沒有水溝前有無土溝？不清楚」，並未有利被上訴人之證明，
          原審偏採證人己○○一人之之供述，捨村長、施工人員公正之證詞不採，
          有違經驗法則。又依現場道路實況（有現場照片可證），道路沿線均係將
          原有之土溝改設水泥排水溝，且成直線與道路平行，系爭土地為系爭排水
          溝之一部分，如系爭土地原非道路範圍內之土溝，則於改建前，系爭土地
          勢必凸出於該道路，使該路段路面寬度突然縮減形成凹入不直，依通常道
          路之通行應不會有此現象，顯見改建系爭排水溝前原有道路並無系爭土地
          突出於道路，系爭土地原即為道路旁供排水之土溝，實可信而有徵，現場
          系爭土地實為排水溝，係供公眾通行道路之一部分，此為公知之既成事實
          ，被上訴人為建設公司（即冠虹建設有限公司）買地建屋出售，已將原有
          排水溝破壞，依舉證責任之分配，對已成道路之既成事實，應由被上訴人
          負舉證證明，其非屬公眾通行道路之一部分，而原審以上訴人之舉證認為
          不可採信，遂推翻公知之事實，原判決有舉證責任倒置之違誤不當。
    （三）本件被上訴人行使權利係以損害他人為主要目的，按權利之行使，是否以
          損害他人為主要目的，應就權利人因權利行使所能取得之利益與他人及國
          家社會因其權利行使所受之損失，比較衡量以定之，倘其權利之行使，自
          己所得利益極少，而他人及國家社會所受之損害甚大者，非不得視為以損
          害他人為主要目的，此乃權利社會化之基本內涵所必然之解釋（最高法院
          七十一年台上字第七三七號判例參照）。本件系爭土地面積僅０‧００一
          九公頃，且為水泥排水溝內之一小部分，被上訴人為土地共有人之一，其
          應有部分僅一萬分之二千六百六十，約０‧０００五公頃而已，其他共有
          人並未主張權利，且均對土地供公眾通行道路使用，行之有年並無異議，
          惟被上訴人提出主張，破壞原有道路之通行，且道路兩側排水溝已平行使
          用，使道路來往車輛通行通順，如系爭土地被收回，不但系爭排水溝於此
          路段造成彎曲，影響排水之通暢，更使該道段因系爭土地之凸出於路面，
          道路路寬突然減縮形成瓶頸，影響來往行車交通安全甚鉅，尤其於夜間行
          車，路寬突然縮減成瓶頸更是危險，造成社會大眾之損失甚大，被上訴人
          收回此微小之土地並無用處，兩相權衡，顯見被上訴人權利行使之濫用，
          原審未予審酌，亦有違誤不當。
    （四）又本件之爭執在於系爭土地是否該道路範圍內供排水之土溝，經改建為今
          日之系爭排水溝用地，惟系爭土地確係該道路用地範圍內供排水之土溝用
          地，事證如下：
        1.證人即當地村長庚○○證稱：「（問：還沒蓋水溝前道路用地到那裡？）
          到現在的路緣，即現在水溝外緣的邊緣」、「（問：還沒蓋水溝前原地有
          無水溝或土溝）還沒蓋現在的水溝前，在二十幾年前就有一條土水溝，現
          在的水溝是照著原來的土水溝蓋的，沒有拓寬，可說是照原狀。」（見鈞
          院八十九年十一月十七日現場訊問筆錄）。
        2.證人丁○○（即爭取系爭排水溝重建經費之鄉民代表）證稱：「（問：未
          做現在這條水溝前，依肉眼是否可看出路面邊界到何處？）未測量時肉眼
          看不出界址到何處，測量後界址就可明確知道，就是到現在這條水溝的邊
          緣，未做現在這條水溝前，現場是一條土水溝，是水流自然形成的。」（
          同上開筆錄）。
        3.證人黃坤山（世居系爭土地附近）證稱：「（問：未做現場這條排水溝之
          前，道路界址到那裡？）當時現在這條排水溝位置，就是一條土溝，地政
          來測量，測後就照測後界址施工，排水溝沒有踰越原來之界址。」（同上
          開筆錄）。
        4.證人乙○○（嘉義縣水上地政事務所測量員）證稱：「（問：你當時到現
          場，路邊有無土溝？）有一條水溝。」（見鈞院八十九年十一月三十日準
          備程序筆錄）。
          從以上證人之證詞可證，現在之排水溝在未建造前為一條土溝供道路排水
          之用為道路之一部分，屬道路用地範圍之內之土地，為公用地役權範圍內
          之土地，縱使所有權仍登記為被上訴人所有，被上訴人依法有忍受之義務
          ，不得加以排除。至於被上訴人所聲請訊問之證人戊○○、丙○○、黃清
          平均是系爭土地之共有人，亦為本件判決效力所及之人，對本件訴訟有直
          接利害關係，其證言偏頗不實，應不可採。然證人己○○於原審及鈞院均
          稱排水溝是沿原來柏油路面的邊緣挖掘，此與道路邊緣排水之土溝亦相吻
          合。
    （五）被上訴人主張上訴人之鄉長曾答應如測量土地為被上訴人所有願返還。查
          被上訴人至鄉公所陳情要求還其系爭土地，鄉長以其無權決定需要依法律
          途徑來解決，換言之，如經過法院判決應返還，鄉長當然尊重法院判決交
          還土地，此仍正常合法之答覆，一切依法處理，並非一經測量即無條件交
          還，此鄉長答覆需經法律途徑解決，態度甚明，被上訴人以經測量即應交
          還，顯與事實不合，
    （六）又系爭排水溝係於八十年五月建造完成，是沿舊有之土溝改造水泥排水溝
          ，當時土地共有人均未有人異議，使用新排水溝多年，亦未有人提出異議
          ，而被上訴人之建設公司係於八十九年二月二十日始購得系爭土地建屋出
          售，對該道路原有土溝之事實並不知，因其建築物不當突出建築線，始否
          認舊有水溝，事實上，原有之排水土溝確為道路用地之一部分，屬公用地
          役權之範圍內原審未以查明認為非公用地役權效力所及之範圍，實有不
          當。
  三、證據：除援用原審之立證方法外，另提出照片三張，並聲請訊問證人黃坤山、
          乙○○。
乙、被上訴人方面：
  一、聲明：駁回上訴。
  二、陳述：除與原審判決書所載者相同茲予引用外，補稱：
    （一）本件上訴人企圖抗辯系爭土地上，現有系爭排水溝是早在八十年間發包興
          建前即有土溝，現有排水溝是按舊有土溝興建等事實，並以此事實主張系
          爭土地已有公共地役權關係，而以此理由達到避免拆屋還地之目的，惟上
          訴人主張系爭土地上，系爭排水溝施設前即有土溝一事，並非實在，理由
          如下：
        1.上訴人在原審先後聲請訊問證人丁○○、辛○○，惟上訴人舉該二位反對
          交還土地之證人前後證詞完全相反，其中證人丁○○為爭取本件排水溝工
          程之鄉民代表，實際勘察過施工前之土地現況，且施工過程在工地現場督
          導施工並幫忙訂界樁，故丁○○早在八十八年十二月二十日即供稱：「（
          當初排水溝之前，土地現狀如何？）排水溝是在村道上，未建排水溝前就
          是道路，無排水溝，當初是將道路部分挖成排水溝。」等到鑑定結果確定
          上訴人所建之水溝越界占用被上訴人所有系爭土地，上訴人最初否認系爭
          排水溝有占用系爭土地，上訴人見無法避免交還土地，到八十九年七月二
          十七日始又聲請訊問證人即村長庚○○，抗辯系爭排水溝興建前即有土溝
          ，系爭排水溝是按舊有土溝興建，上訴人無非是要用此不實之事實，抗辯
          系爭土地有公共地役權關係，達到避免交還土地之目的。
        2.以丁○○與庚○○兩位證人先後不同之證詞判斷事實真偽，應以前者較為
          可信，案重初供，相同道理，在上訴人仍抗辯系爭排水溝未占系爭土地之
          訴訟期間，證人丁○○之證述最真實，當時丁○○並沒有為系爭排水溝興
          建前有無土溝一事說謊之動機與必要，反觀後來確定系爭排水溝占用系爭
          土地後，上訴人及庚○○為求避免交還土地，當然會作不實在之陳述，只
          有捏造公共地役權關係存在之事實，才能免於交還土地，故證人庚○○之
          證詞與丁○○在八十八年十二月二十日之證詞完全相反，甚至在八十九年
          十一月十七日鈞院到現場勘驗時，丁○○亦違反其在原審陳述之事實，改
          稱系爭排水溝施工前就有土溝存在，由此項事實轉折即可證明上訴人根本
          以證人不實證述方式，欲達到變更事實之目的。
        3.另上訴人在鈞院勘驗現場時，又聲請訊問住在附近，並反對交還土地之住
          戶黃坤山為證人，證人黃坤山之證詞也不實在，尤其丁○○在二審現場勘
          驗時，雖證稱系爭排水溝施工前就有土溝，但丁○○亦供稱施工前土溝與
          現在這條排水溝位置並不一致，故由丁○○之證詞亦可證明黃坤山供稱：
          「（未做現場這條排水溝前，道路界址到哪裏？）當時現在這條排水溝位
          置就是一條土溝。」此項證詞亦不實在。若證人黃坤山、庚○○、丁○○
          在二審所言屬實，既然施工前原先就有土溝，且均按原有土溝位置施工，
          又何必申請地政機關鑑界，鑑界豈非多餘，故證人之證詞有違法則，證人
          庚○○、黃坤山與丁○○之證詞均不實在。
        4.至於地政測量員乙○○證稱到現場測量時有土溝，此項證詞並非實在，該
          測量員顯然事先有受上訴人影響，而證詞偏頗同為公家機關之水上鄉公所
          ，否則證人豈會單獨就現場有土溝一事記憶明確，卻對當時現場為柏油路
          面或土石路面，及對當時土溝存在之位置完全不記得，連大馬路當時是否
          有舖柏油都不記得，怎會記得當時有土溝，如果記得當時有土溝，又怎會
          不記得土溝存在之位置，故證人乙○○之證詞不可採信，且證人乙○○並
          不能證明前開現有水溝是否建在其所證稱之土溝位置，故其證詞不得作為
          有利於上訴人之證據，事實上施工前現場並無土溝，測量員所為證言顯非
          實在，所以鈞院問該測量員時，測量員一概不知，只表示當時有土溝，至
          於土溝之位置及當時馬路狀況如何，證人完全沒有印象，既然沒有印象，
          何能記得現場有土溝。
    （二）由上訴人提出之排水溝施工設計內容，亦可證明系爭排水溝施工前，並無
          土溝存在，而係由平坦地表開挖，否則設計之挖土方量即應非如工程預算
          書中所列每公尺長度挖土方量為一．三八立方公尺，依上訴人提出之「過
          路暗溝」之設計圖，其應挖土方量計算方式為長一公尺Ｘ底寬一公尺Ｘ高
          ０．九二公尺Ｘ損耗一．五═一．三八立方公尺（詳請見附件一略圖說明
          ），如果系爭排水溝施工前即為土溝，設計時應扣除土溝平均深度及寬度
          所減少之挖土方量，由此項證據證明證人丁○○八十八年十二月二十日之
          證詞始為真實，其餘證人有關現場曾有土溝之證詞，均非屬實。
    （三）依台灣省政府於七十三年間即有明文規定，工程施工前、施工中及施工後
          均應拍照，作為驗收之記錄，上訴人呈給鈞院兩本卷宗均無驗收記錄，上
          訴人一定另有一份驗收記錄不肯呈報鈞院，在驗收記錄一定附有承包商施
          工前及施工中之照片，由照片即可確定現場施工前有無土溝，上訴人身為
          公家機關，拒不配合提出相關卷證資料，此項證據利益應歸由被上訴人取
          得，即上訴人主張本工程案在驗收時，並無附近任何施工前之照片，此項
          主張顯非事實，且違背法令，沒有照片何能驗收，依民事訴訟法第二百八
          十二條之一規定，鈞院應判斷上訴人所主張之事實不存在，以符民事訴訟
          法第二百八十二條之一規定之證據法則。
    （四）本件經原審調查過系爭排水溝在八十年、八十一年間建築前並無土溝，原
          審始判決被上訴人勝訴，上訴人在二審即朝著系爭排水溝建築前，就有土
          溝存在之事實提出抗辯，在原審除證人丁○○在八十八年十二月二十日之
          筆錄上，證明系爭排水溝建築前並無土溝存在外，另在八十九年六月二十
          九日原審訊問上訴人聲請訊問之證人黃長興時，證人黃長興亦證稱：（水
          溝何時建築的？）大約在七十九年代表申請建築的，在臨路面旁邊建築水
          溝，原來並沒有水溝等語。此項證詞與證人己○○在原審及鈞院調查時證
          稱建築水溝後路面並沒有較寬，而係水溝由原有路面邊緣往外拓建之情節
          相符，丁○○與黃長興是原審上訴人聲請訊問之證人，且原審針對系爭排
          水溝建築前有無土溝（水溝）存在一節訊問證人時，兩造及證人都尚不知
          訊問該項問題之用意何在，故當時證人所為證言絕對真實，實在不會有虛
          偽矯飾之陳述，至八十九年七月二十七日原審最後開庭時，上訴人才又由
          證人庚○○朝著系爭排水溝建築前，即有土溝存在之方向作不實抗辯，且
          上訴人抗辯之重點，由最初堅決否認系爭排水溝有越界占用私有地，改為
          ：「本來就有土溝，是按原有的作，不知是公有地或私有地。」由證人前
          後二項互相矛盾之證詞，應以前者丁○○、黃長興之證詞為真實，證人黃
          鐘岩之證詞已經經過矯飾安排，並非實在，且辛○○作不實證詞，要努力
          維持系爭排水溝得依目前現狀使用，此項心態吾人得以理解，此項不實之
          事實由證人丁○○在二審現場作證時，亦改稱系爭排水溝建築前就有土溝
          之事實，即可確定丁○○在原審已證明過系爭排水溝施工前無土溝，但為
          配合上訴人及證人庚○○作不實之法律辯解，連丁○○也改稱之前就有土
          溝。
    （五）又證人庚○○證稱系爭排水溝都照舊有土溝做的，未施設系爭排水溝前，
          該道路位置就到系爭排水溝外緣的邊緣，證人黃坤山則證稱：當時現在這
          條排水溝位置，就是一條土溝，地政所來測量，測後就照測後界址施工等
          語。此二人證詞不但與證人丁○○、黃長興、上訴人聲請傳訊之證人在原
          審之證詞不同，甚至與丁○○在二審改變後之證詞亦不相同，丁○○雖改
          變原審之證詞，而改稱系爭排水溝施工之前就有土溝，但卻供稱系爭排水
          溝與原有土溝位置，並不完全相符。又黃坤山既稱系爭排水溝均照地政測
          量後之位置施工，為何上開水溝還會占用被上訴人土地，地政測量界址即
          為公有地與私有地之界址，且既然有委託地政測量，施工單位之目的就是
          要照公有道路位置施工，就不可再發生證人庚○○所證稱均照原有土溝施
          工之情事，如果要照原有土溝施工，又何必委託地政人員測量，故黃坤山
          與辛○○之證詞，均非實在，系爭排水溝施工前並無土溝，純係測量錯誤
          或施工單位不慎越界施工，才造成系爭排水溝占用系爭土地，絕不可能委
          託地政測量卻仍依照舊有土溝施工之理。
    （六）退一步而言，上訴人亦無法證明系爭排水溝之位置完全與其抗辯之原有土
          溝位置完全一致，而該道路在系爭排水溝施工時，有較原有路面加寬，從
          原有道路的外緣往外側施設排水溝，此項事實應可確定，故縱使上訴人主
          張原來有土溝存在，亦無法證明其占用系爭土地施設系爭排水溝部分與土
          溝位置完全一樣，而已有公共地役權關係存在，且附近居民對上訴人越界
          施工係因相信地政機關測量後，上訴人會照界址施工，故地主及系爭土地
          原有地主不知有被占用，始未異議，證人己○○、丙○○、戊○○均非上
          開土地共有人，併予陳明。
  三、證據：除援用原審之立證方法外，另提出相片二張、道路暗溝挖土方量之計算
      說明及略圖一份、台灣省政府七十三年十月二十六日教總字第九三四七函影本
      一份，並聲請訊問證人戊○○、丙○○、己○○、甲○○、陳資雲。
丙、本院依職權函詢嘉義市○○道路施工應行拍攝照片之情形，並調取嘉義縣水上鄉
    寬士村排水工程工程預算書等資料。
      理      由
一、被上訴人起訴主張：上訴人在嘉義縣水上鄉寬士村興建排水工程，因未察明該道
    路土地界址，致所建造之排水溝（下稱系爭排水溝）無權占用被上訴人與他共有
    人所有坐落嘉義縣水上鄉○○○段三三一號（嗣經分割為三三一之十九、三三一
    之二０、三三一、三三一之三四、三三一之三五號）土地（下稱系爭土地）如附
    圖所示Ｈ─Ｆ─Ｅ─Ｄ─Ｈ連接線圍成部分面積０‧００一九公頃，被上訴人於
    上開土地上興建房屋前，曾申請地政機關鑑界，即發現系爭土地遭上訴人占用，
    因上訴人阻止被上訴人自行將系爭排水溝改建至土地界址上，且承諾如訴訟確定
    上訴人確有占用將負責返還，惟被上訴人上開房屋已興建完工，且上訴人系爭排
    水溝確有占用前開房屋基地，上訴人仍拒絕還占用部分土地，則被上訴人已完工
    之房屋均須拆除，上訴人既於被上訴人施工前承諾如確有占用，願返還系爭土地
    ，現卻拒絕返還系爭土地，顯違誠實信用原則。又系爭排水溝約五年前始由上訴
    人發包施工，上訴人亦一再表示施工前有申請鑑界，均按道路用地之地籍線施工
    ，未有越界占用被上訴人系爭土地，故本件現有系爭排水溝位置占用系爭土地，
    顯係上訴人施工時不慎越界所致，且該系爭土地被越界占用之位置如附圖所示Ｈ
    ─Ｆ─Ｅ─Ｄ─Ｈ連接線圍成部分，當時並未被供作排水溝或道路使用，顯然系
    爭土地上並無公用地役權關係存在，為此，依民法第七百六十七條及第八百二十
    一條規定，請求上訴人挖除上開排水設施，將上開土地回復原狀，返還予被上訴
    人及其他共有人全體等語。
二、上訴人則以：上開排水工程係上訴人於八十年五月間為維修上開道路，乃將道路
    全線兩側原有之土溝由上訴人發包改建為系爭水泥排水溝，且施工前曾經現場測
    量，應無占用被上訴人系爭土地之可能，且業經該工程鄰近之其他土地所有權人
    之連署同意，始動工興建該工程，並非無權占用；又本件依現場道路狀況，道路
    沿線均係將原有之土溝改設水泥排水溝，且成直線與道路平行，系爭土地為排水
    溝之一部分，而該道路旁之系爭排水溝亦興建有十餘年，系爭土地如附圖所示Ｈ
    ─Ｆ─Ｅ─Ｄ─Ｈ連接線圍成部分，原即為該道路旁供排水之土溝，以排放路面
    之積水，與道路之使用、維護為不可分之一部分，應視為道路之一部分，如系爭
    土地原非該道路範圍內之土溝，則於改建前系爭土地勢必凸出於道路，使該路段
    路面寬度突然縮減形成凹入不直，依通常道路之通行應不會有此現象，顯見系爭
    土地原即為道路旁供排水之土溝，係供公眾通行道路之一部分，此亦為公知之既
    成事實，被上訴人為建設公司購買系爭土地建屋出售，並已將原有排水溝破壞，
    依舉證責任之分配，應由被上訴人負舉證以證明系爭土地非屬公眾通行道路之一
    部分；再參以上訴人所占用上開道路供公眾通行數十年，係屬既成道路，自應認
    為已因時效完成，而有公用地役關係之存在，則該道路之土地，即已成為他有公
    物中之公共用物，被上訴人雖有其所有權，但其所有權之行使，應受限制，不得
    違反供公眾通行之目的；另本件上訴人所占用之系爭土地面積僅０‧００一九公
    頃，且為水泥排水溝內之一小部分，被上訴人為土地共有人之一，其應有部分僅
    一萬分之二千六百六十，約０‧０００五公頃而已，其他共有人並未主張權利，
    且均對土地供公眾通行道路使用，行之有年並無異議，僅被上訴人提出上開主張
    ，妨礙原有道路車輛通行之通順，如系爭土地返還被上訴人，不但造成該段造彎
    曲，並影響排水之通暢，更使該路段因系爭土地之凸出於路面，路寬突然減縮形
    成瓶頸，影響來往行車交通安全甚鉅，尤其於夜間行車，路寬突然縮減成瓶頸更
    是危險，造成社會大眾之損失甚大，被上訴人收回此微小之土地並無用處，兩相
    權衡，顯見被上訴人權利行使之濫用，原審未予審酌，顯有違誤不當。又系爭排
    水溝係沿舊有之土溝改建為水泥排水溝，當時系爭土地其他共有人均未異議，且
    系爭排水溝供公眾使用多年，亦未有人提出異議，而被上訴人之建設公司（即冠
    虹建設有限公司）係於八十九年二月二十日始購得上開土地興建房屋出售，對該
    道路原有土溝之事實並不知情，嗣因其所興建之建物不當突出建築線，始否認該
    道路之舊有土溝，事實上原有之排水土溝確為道路用地之一部分，屬公用地役權
    之範圍內，原審未以查明，認為非公用地役權效力所及之範圍，實有不當等語，
    資為抗辯。
三、查系爭坐落嘉義縣水上鄉○○○段三三一號土地原為被上訴人與訴外人丙○○、
    戊○○三人所共有，嗣於原審訴訟程序進行中，系爭土地經分割後，其中所另分
    割增加之同段三三一之十九、三三一之二０、三三一、三三一之三四、三三一之
    三五號等部分土地，其土地登記名義人有所變動，其中同段三三一號、三三一之
    十九號由被上訴人單獨取得、同段三三一之二０號為訴外人黃鈴玲所有、同段三
    三一之三四號為訴外人蘇萍秋所有、同段三三一之三五號為訴外人蘇貞昌所有等
    情，有土地登記謄本附卷可憑；又上訴人所施作之上開排水工程，確有占用系爭
    土地如附圖所示Ｈ─Ｆ─Ｅ─Ｄ─Ｈ連接線圍成部分面積０‧００一九公頃，業
    經原審於八十八年十月二十一日、八十九年一月二十七日、同年五月二十二日及
    本院於同年十一月十七日分別至現場勘驗屬實，各製有勘驗筆錄、現場圖及另囑
    託嘉義縣水上地政事務所測繪複丈成果圖在卷可稽，復經原審囑託內政部土地測
    量局派員鑑測，有內政部土地測量局八十九年三月二十七日（八九）地測二字第
    ０四一四八號函暨所附鑑定書與鑑定圖在卷可憑，均堪信屬實。
四、次查，上開道路為嘉義縣水上鄉○○村○鄉村道路，已供村民等公眾通行數十年
    ，然並未編訂為既成巷道等情，此為兩造所不爭執，且經證人丁○○、己○○、
    黃長興、李惠洲及庚○○、丙○○之證述屬實，復有嘉義縣水上鄉公所八十九年
    六月二十九日（八九）嘉水鄉建字第九一二三號函附卷可稽，是上開道路雖未編
    定為既成道路，仍不妨害其公用地役權之成立，固無疑義。惟上訴人抗辯該道路
    旁之系爭排水溝興建有十餘年，且上開土地如附圖所示Ｈ─Ｆ─Ｅ─Ｄ─Ｈ連接
    線圍成部分，原即為該道路旁供排水之土溝，以排放路面之積水，與道路之使用
    、維護為不可分之一部分，應視為既成道路之一部分，屬公用地役權之範圍內等
    語，已為被上訴人所否認，並主張系爭排水溝所占用系爭土地前開部分，係上訴
    人施工時不慎越界所致，且該系爭土地被越界占用之部分，當時並未被供作水溝
    或道路使用，顯然系爭土地上並無公用地役權關係存在等語。是本件首應審究者
    ，係上開道路原有無「土溝」及系爭排水溝是否建造於原有土溝上？系爭排水溝
    是否有公用地役權存在？經查：
（一）本件上訴人雖辯稱上開排水工程之施工曾實施測量，應無占用被上訴人系爭土
      地之可能，且業經該工程鄰近之其他土地所有權人之連署同意，始動工興建該
      工程，並非無權占用，並聲請訊問承攬上開排水工程之負責人即證人丁○○及
      經丁○○提出「崎子頂庄尾道路排水溝渠構建連署證明書」一份為證。惟查系
      爭排水溝確有占用系爭土地如附圖所示Ｈ─Ｆ─Ｅ─Ｄ─Ｈ連接線圍成部分，
      已詳見上述，而證人丁○○於原審審理時雖到庭證述當時施工興建排水溝時，
      並經相關的人同意等語，並提出上開連署證明書在卷，然系爭土地之原共有人
      丙○○於本院審理時則到庭證稱：當時鄉公所用布尺大略量測，指界址到該處
      ，即動工興建，伊也無從異議等語（見本院卷第七二頁）；另與系爭土地相毗
      鄰均臨上開道路之同段三三一之一四號土地所有人即證人己○○亦於原審審理
      時到庭結證稱：使用其土地亦未經其同意，因當時未測量，不知土地被占用等
      語（見原審卷第五九頁背面），且被上訴人亦一再否認有同意上訴人占用系爭
      土地施設系爭排水溝乙事，復參以上開連署書係本件原審訴訟進行中為丁○○
      所另行製作，業據證人丁○○證述在卷（見原審卷第一一七頁），再細繹該連
      署證明書之記載內容，乃該排水工程施作之工地負責人丁○○，對該排水工程
      施作情形所為之主觀說明，尚無從作為客觀上是否有占用系爭土地事實之證明
      ，且觀諸全文亦無土地所有權人同意提供私有土地施設系爭排水溝之記載，亦
      無被上訴人或其他共有人之簽署，自難以該連署證明書作為上訴人有權使用系
      爭土地之依據。
（二）次按政府機關為利於公眾通行，整理道路環境，自得於既成道路旁設置水溝，
      為必要之改善、維護，以利排水而維公共利益，惟應於原道路之範圍內設置排
      水溝，始為原來之公用地役權效力所及，或應編列預算徵收鄰近之土地供道路
      及排水溝之整體設置與改善，方可兼顧公眾利益及憲法第十五條所保障之人民
      財產權，此有司法院大法官會議第四００號解釋理由意旨可資參照。查：
    1.居住於系爭土地旁之證人己○○於原審審理時到庭結證稱：「排水溝有經過我
      的土地（即同段三一一之一四號土地）、、、，施作排水溝前，系爭土地是空
      地，之前並無做排水溝，約在五年前始作排水溝。」、「我小時候就有這條馬
      路，已經幾十年了，當初為石頭路，沒辦法同時通過兩輛車，後來舖設柏油路
      路面，比原先寬一點，約在八十三年間建築排水溝，緊鄰柏油路面旁邊施設水
      溝，水溝並不是建在原來柏油路面上，、、、。」等語（見原審第五九頁、第
      一八三頁背面），嗣於本院審理時亦到庭結證稱：「系爭土地原來沒有排水溝
      ，我的房子在二、三十年前，當時為了上開排水工程要挖水溝，有叫我把圍牆
      往後移。」、「當時雨水自我圍牆外面的路邊較低窪處往路面流，流往附近水
      池。」、「、、、當時興建排水溝，該排水溝係全部建在柏油路面以外的土地
      上，為此我的圍牆還往內後退兩台尺。」等語（見本院卷第七三頁），且證人
      即與己○○同住之陳富美於本院履勘現場時在場經其結證稱：「（問：妳現住
      處靠排水溝邊之該圍牆何時蓋建？）是蓋完這條水溝後才蓋建的」等語（見本
      院卷三六頁背面），及證人丙○○亦到庭證稱：伊自小就住在系爭土地附近，
      上訴人為蓋房屋前，當時沒有土溝可排水，水流排向附近低窪地或水池等語（
      見本院卷第七一頁），且證人戊○○到庭亦證稱：伊自小就住在系爭土地附近
      ，未施設排水溝前，路面上還無小水溝，當時該地是一片竹林，在系爭土地同
      一方向（東邊）往南約五十公尺有一小水池，水都往該水池排流，所以當時沒
      有土溝等語（見本院卷第七一頁），參以上開證人所述核與證人己○○證述情
      節大致相符；復徵以上訴人聲請訊問之證人黃長興亦於原審結證稱：「我自小
      就住在該處，道路本來較小，後來舖設柏油，、、、嗣在臨路面旁邊建築水溝
      ，原來並沒有水溝。」等語甚明（見原審卷第一八五頁）。
    2.又上訴人聲請訊問之證人丁○○於原審審理時雖到庭證稱：「排水溝是建在村
      道上，未建排水溝前就是道路，無排水溝，當初是將道路部分挖成排水溝。」
      等語（見原審卷第七一頁），嗣於本院審理時則到場另證稱：未測量前，依肉
      眼看不出該道路界址到何處，測量後界址就可明確知道，就是到現在這條排水
      溝之邊緣，未做現在這條水溝前，現場是一條土水溝，是水流自然形成，有高
      有低不是很正式、明顯之水溝等語（見本院卷第三七頁背面）。其先則證稱未
      施設系爭排水溝前，並無排水溝，嗣則改稱現場是一條水流自然形成之小土溝
      云云，既已前後不符，自難完全憑信；另參以上訴人另聲請訊問之證人即前開
      寬士村村長庚○○於原審及本院審理時固證稱：「、、、約在二十六前拓寬該
      道路，在那裡挖了一條溝，有申請鄉公所及地政機關測量，當時沒有施作水泥
      溝，僅是土溝。」、「本來就有土溝，是按照原有的施作，不知道是公有地或
      私有地。」等語（見原審卷第二三０頁）、「還未蓋現在的水溝前，在二十幾
      年前就有一條土水溝，現在的水溝是照著原來的土溝蓋的，並無拓寬，可說是
      照原狀。」等語（見本院卷第三六頁），及簽署上開連署證明書之證人黃坤山
      雖證稱：「當時現在這條排水溝位置，就是一條土溝，地政事務所來測量，測
      量後，就照測量界址施工。」等語（見本院卷第三九頁）。證人庚○○既證稱
      未施作系爭排水溝前，拓寬該馬路有挖掘土溝等語，此則顯與證人丁○○嗣後
      向本院所證述之土溝是水流自然形成之情形不符，且證人庚○○既於挖掘土溝
      前，有申請嘉義縣水上鄉公所及嘉義縣水上地政事務所測量，且陳稱系爭排水
      溝是照原有土溝施設，並無拓寬等語，證人黃坤山亦陳稱測量後，依照測量界
      址施工等語，惟於系爭排水溝施設完工後，經原審另囑託前開地政事務所再次
      至現場測量及內政部土地測量局復為鑑測結果，系爭排水溝確有占用系爭土地
      部分無訛，則上開道路若確原有土溝，且系爭排水溝確係按原有土溝或有確實
      實施測量後施設，豈會復經施測結果確有占用系爭土地之理，是證人庚○○、
      黃坤山上開證述，既與常情及上開施測結果不符，自難採為有利上訴人之認定
      。至證人即曾到現場施測之上開地政事務所測量員乙○○雖到庭結證稱：當時
      到現場施測，路旁有一條小土溝，但後來蓋的排水溝，是蓋在小土溝之內側或
      外側，伊已無印象，且現場是柏油路面或泥土路面亦不記得了等語（見本院卷
      第第五一、五二頁），上開證人乙○○既對當時上開道路為何種路面無法記憶
      ，惟僅就現場有小土溝之較屬細微情事卻記憶明確，顯與一般人記憶能力之情
      形有違，其所為之證言，自難憑信，況證人乙○○亦未能證明系爭排水溝確實
      施設位置，故其證詞顯難作為有利於上訴人之認定。
    3.綜上，本院審酌上開證人己○○、陳富美均係世居於系爭土地旁，其等住屋前
      之圍牆，確因上開排水工程施設系爭排水溝而將圍牆往後遷移兩台尺等情，業
      經證人己○○、陳富美證述在卷，並經本院勘驗現場，製有上開勘驗筆錄及現
      場圖可按，又證人己○○、陳富美所述亦互核相符，並參以上開證人丙○○、
      戊○○所述核與證人己○○及上訴人聲請訊問之證人黃長興、丁○○於原審證
      述情節大致相符，復徵之系爭土地之原共有人雖為丙○○、戊○○，已見上述
      ，惟其等之證述，既以事實並無不符，自得採信，及證人己○○並非系爭土地
      共有人，亦有土地登記謄本在卷可稽，上訴人復未能舉證證明上開證人丙○○
      、戊○○、己○○所為之證述，有何不實或偏頗之處，是與系爭土地相毗鄰之
      證人己○○上開房屋之圍牆，既因系爭排水溝之施設，而向後遷移約兩台尺（
      即六十公分），且經上開證人證述並無土溝在卷，足認上開道路原並無土溝，
      且系爭排水溝並非施設於原有路面範圍內無訛，自難認系爭排水溝有公用地役
      權存在。
    4.至上訴人另抗辯系爭土地原即為道路旁供排水之土溝，係供公眾通行道路之一
      部分，此為公知之既成事實，被上訴人為建設公司買地建屋出售，已將原有排
      水溝破壞，依舉證責任之分配，對已成道路之既成事實，應由被上訴人負舉證
      證明，其非屬公眾通行道路之一部分云云。惟按系爭排水溝既係於八十年間始
      發包施設，且就上開道路旁是否原存有土溝，兩造及居住於該地之村民即上開
      證人各執一詞，是就上開道路旁是否留有土溝乙事，顯難認係公知之既成事實
      。則按當事人主張有利於己之事實者，就其事實有舉證之責任，民事訴訟法第
      二百七十七條之明文規定，上訴人既未能舉證證明系爭排水溝係施設於原有之
      道路上，或道路旁留有土溝並施設於土溝上，得受公用地役關係效力之所及，
      上訴人亦未能提出其他合法使用系爭土地之依據，按之首揭說明，自難認上訴
      人有使用系爭土地上施設系爭排水溝之正當權源。
五、復按民法上權利之行使構成權利濫用者，須行使權利者主觀上專以損害他人為主
    要目的，客觀上因權利行使取得利益與他人所受損害不相當，始足當之。是以行
    使權利者，主觀上若非專以損害他人為主要目的時，縱因權利之行使致影響相對
    人之利益時，亦難認係權利濫用，即不在該條所定範圍之內（最高法院四十五年
    台上字第一○五號判例、八十八年度上字第一０八八號判決參照）。查上訴人另
    抗辯系爭排水溝占用系爭土地面積僅０‧００一九公頃，且為水泥排水溝內之一
    小部分，被上訴人為系爭土地共有人之一，其應有部分僅一萬分之二千六百六十
    ，約０‧０００五公頃而已，其他共有人並未主張權利，僅被上訴人提出主張，
    破壞原有道路之通行，且道路兩側排水溝已平行使用，使道路來往車輛通行通順
    ，如系爭土地遭占用部分被收回，系爭排水溝於此路段造成彎曲，影響排水之通
    暢，更使該道段因系爭土地之凸出於路面，道路路寬突然減縮形成瓶頸，影響來
    往行車交通安全甚鉅，尤其於夜間行車，路寬突然縮減成瓶頸更是危險，造成社
    會大眾之損失甚大，被上訴人收回此微小之土地並無用處，兩相權衡，顯見被上
    訴人權利行使之濫用云云。惟系爭土地共有人即被上訴人癸○○為冠虹建設有限
    公司之法定代理人，被上訴人於系爭土地上興建有三樓樓房數棟，此有本院上開
    勘驗筆錄及現場圖可按，且為上訴人所不爭執，嗣因關於系爭排水溝是否占用系
    爭土地，致上開樓房指定之建築線與現況不符，涉有違反建築法第五十一條前段
    規定即建築物不得突出於建築線之外之情事，乃經該建設公司負責人癸○○以系
    爭排水溝占用系爭土地約七十公分為由，於八十八年九月二日向嘉義縣水上鄉公
    所陳情系爭土地上所興建住宅應重新指定建築線，然經前開鄉公所依台灣省建築
    管理規則第五條第四款之規定，以歉難辦理拒絕在案，並以被上訴人違反上開建
    築法，要求該建設公司儘速改善，否則將依建築法第八十八條（即處其承造人或
    監造人三千元以上一萬五千元以下罰緩外，並令其限期修改；逾期不遵從者，得
    強制拆除其建築物。）進行查處等情，有陳情書、前開鄉公所八十八年九月九日
    （八八）嘉水鄉建字第一二五六九號、八十八年九月二日（八八）嘉水鄉建字第
    一二四一八號函附卷可稽。本件之系爭排水溝占用系爭土地既已致被上訴人上開
    房屋有違反建築法第八十八條規定之情事，依該規定被上訴人除得被課處罰緩外
    ，並須限期改建上開三層樓房，或遭強制拆除之途，此對被上訴人權益之影響頗
    鉅甚明，是以，被上訴人依民法第七百六十七條規定行使所有權人之權利，主觀
    上難認係專以損害上訴人為主要目的，況上訴人亦自陳系爭排水溝占用系爭土地
    面積僅為水泥排水溝內之一小部分，於該路段部分排水便利之影響尚非甚鉅，是
    本件縱因被上訴人上開權利之行使致影響上訴人之利益，揆諸前開判例說明，顯
    難認係權利濫用，是上訴人此部分之抗辯，不足採信。
六、又上訴人抗辯系爭排水溝興建有十餘年，當時土地共有人均未有人異議，使用新
    排水溝多年，亦未有人提出異議云云。惟系爭排水溝係於八十年五月二十日始發
    包完成，其施設時間距本件起訴即八十八年九月十五日僅有八年乙節，有嘉義縣
    水上鄉公所八九嘉水鄉建字第九一二三號函、八十年五月二十日簽辦單及上開工
    程工程預算書、起訴狀所附本院收件章在卷可稽。復按既成道路成立公用地役關
    係之要件，尚須其經歷之年代久遠而未曾中斷，所謂年代久遠雖不必限定其期間
    ，但仍應以時日長久，一般人無復記憶其確實之起始，僅能知其梗概（例如始於
    日據時期、八七水災等）為必要，此有司法院大法官會議第四００號解釋理由、
    行政法院四十六年度判字第三九號判例意旨可資參照。本件之系爭排水溝雖為利
    於上開道路排水而施設，然既僅供公眾使用八年，顯未達相當之時效，揆諸上開
    說明，亦難謂此部分可單獨成立公用地役關係，併此敘明。
七、綜上所述，被上訴人之上開主張堪信為真實。從而，被上訴人依據民法第七百六
    十七條及第八百二十一條規定，請求上訴人挖除系爭嘉義縣水上鄉○○○段三三
    一號（嗣經分割為三三一之十九、三三一之二十、三三一、三三一之三四、三三
    一之三五號）土地如附圖所示Ｈ─Ｆ─Ｅ─Ｄ─Ｈ連接線圍成部分面積０‧００
    一九公頃之系爭排水溝設施，將上開土地回復原狀返還予被上訴人及其他共有人
    全體，即屬正當，應予准許。原審據此為被上訴人勝訴之判決，核無違誤，上訴
    意旨，指摘原判決不當，求予廢棄，為無理由，應予駁回。
八、本件事證已臻明確，兩造其餘之攻擊防禦方法及所提證據，經審酌後，核與本件
    之結論無影響，毋庸再予審酌，爰不一一論述。
九、據上論結，本件上訴為無理由，依民事訴訟法第四百三十六條之一第三項、第四
    百四十九條第一項、第七十八條，判決如主文。
中      華      民      國    九十      年      四      月      四      日
~B臺灣嘉義地方法院民事第二庭
~B    審判長法官  楊力進
~B    法      官  陳杰正
~B    法      官  李文輝
右為正本係照原本作成。
本判決不得上訴。
中      華      民      國    九十      年      四      月      十一    日
~B    書  記  官  楊福源


司法院資訊處製作；財團法人民間司法改革基金會備份。
